臺灣高等法院刑事判決　
109年度上易字第2321號
上  訴  人  臺灣新竹地方檢察署檢察官
被      告  戴志賢



上列上訴人因被告違反毒品危害防制條例案件，不服臺灣新竹地
方法院109年度易字第753號，中華民國109年9月21日第一審判決
（起訴案號：臺灣新竹地方檢察署109年度撤緩毒偵字第172號）
，提起上訴，本院判決如下：
    主  文
上訴駁回。
    理  由
一、聲請簡易判決處刑意旨略以：被告甲○○（下稱被告）基於施
    用第二級毒品甲基安非他命之犯意，於民國108年5月12日22
    時許，在新竹市○區○○路000 巷00號住處廁所內，將甲基安
    非他命放入玻璃球內燒烤吸食煙霧之方式，施用第二級毒品
    甲基安非他命1次。嗣因警方偵辦毒品案，於108年5月15日
    下午6時許，持法院核發之搜索票前往新竹縣○○鄉○○村0鄰00
    0號執行搜索，復徵得在場人即甲○○同意，於同日21時50分
    許，採集其尿液檢體送驗，結果呈甲基安非他命陽性反應而
    查獲。因認被告涉犯毒品危害防制條例第10條第2 項之施用
    第二級毒品罪嫌等語。
二、首查，被告行為後109年1月15日修正公布、同年7月15日施
    行之毒品危害防制條例第20條第3項規定，犯第10條之罪於
    觀察、勒戒或強制戒治執行完畢釋放後，3年後再犯第10條
    之罪者，適用本條前2 項之規定。因㈠、87年5月20日毒品條
    例公布施行後之刑事政策，對於施用毒品者，已揚棄純粹的
    犯罪觀，雖強調「除刑不除罪」之理念，認為施用毒品者具
    有「病患性犯人」之特質，惟囿於當時戒治及醫療體系均不
    完整、專業人員欠缺且戒毒知識尚有不足，社會大眾仍視施
    用毒品者為「犯人」而非「病患」，暨相關戒毒及事後之追
    蹤、輔導配套措施亦不完備，其刑事政策明顯將施用毒品者
    偏向「犯人」身分處理，導致監獄人滿為患，且施用毒品人
    口不減反增。為此，戒毒政策不得不改弦易轍，開始正視施
    用毒品者實屬「病患」之特質。先於97年新增毒品條例第24
    條附命完成戒癮治療緩起訴制度，確立「附命完成戒癮治療
    緩起訴處分」及「觀察、勒戒或強制戒治」雙軌治療模式。
    本次修正之毒品條例第20條第3項及第23條第2項，雖僅將原
    條文之再犯期間由「5 年」改為「3 年」，惟鑑於將施用毒
    品者監禁於監獄內，僅能短期間防止其接觸毒品，因慣用毒
    品產生之「心癮」根本無法根除，並慮及毒品條例施行多年
    累積之戒毒經驗及實效，暨逐步擴充之醫療、戒癮機構、專
    業人力、社區支援系統等資源，尤以本次毒品條例第24條修
    正，擴大檢察官對施用毒品者附條件緩起訴處分之範圍，使
    其能視個案具體情形給予適當多元社區處遇。本次修正後對
    於施用毒品者之思維，自應與時俱進，擺脫以往側重於「犯
    人」身分之處罰，著重其為「病患」之特質，並以「治療」
    疾病為出發點，重新評價前揭所謂「3年後再犯」之意義。㈡
    、毒品戒除不易，須經長期且持續之治療，施用毒品者既被
    視為「病患性犯人」，最佳處遇方式即為治療。對於施用毒
    品者之治療方式，有機構外之處遇（如自行赴醫院戒癮、附
    命完成戒癮治療緩起訴處分等），或機構內之觀察、勒戒或
    強制戒治；至對施用毒品者科以刑罰，無非在運用刑罰之一
    般預防功能以嚇阻毒品之施用。監獄為執行場所而非戒癮專
    責機構，針對施用毒品者及其再犯之特性，法務部於106年1
    2月5日頒訂之「科學實證之毒品犯處遇模式計畫」，目的即
    是積極引進地區醫療體系之協助，提供毒癮戒治，落實社區
    追蹤輔導及治療之銜接，俾修復創傷、預防再犯。惟刑罰因
    涉及人身自由之基本權，故於施用毒品初犯時皆以傳統之機
    構外或機構內處遇方式治療，如再施用毒品時，始科以刑事
    責任。而當刑罰處遇仍不能有效幫助施用毒品者改善惡習時
    ，即表示無法以此方式發揮治療效果，若繼續施以刑罰只具
    懲罰功能，不僅無法戒除毒癮，更漸趨與社區隔離，有礙其
    復歸社會。基於憲法應保障人民之生存權，及根據每個國民
    生存照顧需要提供基本給付之理念，為協助施用毒品者戒除
    毒癮復歸社會，對於經監獄監禁處遇後仍再犯之施用毒品者
    ，更應恢復以機構內、外之治療協助其戒除毒癮。此即本次
    修正毒品條例第20條第3 項關於施用毒品者所謂「3年後再
    犯」係何所指之立法真諦。除檢察官優先適用第24條命附條
    件緩起訴處分處遇（不論幾犯，亦無年限）外，對於施用毒
    品初犯者，應適用第20條第1項、第2項為機構內之觀察、勒
    戒或強制戒治；若於上開機構內處遇執行完畢釋放後，於「
    3年內再犯」者，依第23條第2 項規定，應依法追訴；倘於
    「3年後再犯」自應再回歸到傳統醫療體系機構內重為觀察
    、勒戒或強制戒治之治療。是對於戒除毒癮不易者，唯有以
    機構內、外處遇及刑事制裁等方式交替運用，以期能控制或
    改善其至完全戒除毒癮。是以對於毒品條例第20條第3 項及
    第23條第2項所謂「3年後（內）再犯」，自應跳脫以往窠臼
    ，以「3 年」為期，建立「定期治療」之模式。其規定中所
    謂「3年後再犯」，只要本次再犯（不論修正施行前、後）
    距最近1 次觀察、勒戒或強制戒治執行完畢釋放，已逾3年
    者，即該當之，不因其間有無犯第10條之罪經起訴、判刑或
    執行而受影響（最高法院109年度台上大字第3826號裁定參
    照）。
三、刑事訴訟法第303條第1款規定，案件有起訴之程序違背規定
    之情形者，應諭知不受理之判決。此所稱之起訴之程序違背
    規定，係指檢察官提起公訴之訴訟行為於程序上有違法律之
    規定而言。而提起公訴之訴訟行為是否於程序上有違法律規
    定，原則上，固是以起訴時所存在之事項及法律規定為判斷
    ，惟檢察官起訴後始發生之情事變更事由，致法院不能為實
    體審理及判決亦屬「起訴之程序違背規定」。法院於解釋、
    適用本次毒品條例上開修正條文時，允宜遵循醫療專業及刑
    事政策，保障施用毒品者為病患性犯人之健康權，兼顧保護
    社會安全及恪遵正當法律程序，確保法治國公平法院之具體
    實現。又本於權力分立原則，法院對檢察官職權行使，應予
    以尊重，雖非謂不得為適度之司法審查，惟對於施用毒品者
    本次所犯如距最近1次觀察、勒戒或強制戒治執行完畢釋放
    後，已逾3年者，檢察官既得本於立法者所賦與之職權裁量
    是否聲請法院裁定觀察、勒戒或為命附條件（現行法僅能附
    命完成戒癮治療）緩起訴處分之多元化處遇，即聲請法院裁
    定機構內之觀察、勒戒並非檢察官所得採取之唯一途徑，法
    院自不能僭越檢察官之職權，逕對施用毒品者裁定應予觀察
    、勒戒或強制戒治。雖修正後之毒品條例第35條之1第2款規
    定：「審判中之案件，由法院或少年法院（ 地方法院少年
    法庭）依修正後規定處理；依修正後規定應為不起訴處分或
    不付審理之裁定者，法院或少年法院（地方法院少年法庭）
    應為免刑之判決或不付審理之裁定。」另該條款之立法說明
    亦謂：「若該等案件於修正施行前已繫屬於法院或少年法院
    （地方法院少年法庭）者，『為求程序之經濟，法院或少年
    法院（地方法院少年法庭）應依修正施行後之規定處理，即
    應依職權為觀察、勒戒或強制戒治之裁定』」等語，似欲透
    過立法說明由法院依職權裁定觀察、勒戒或強制戒治，以替
    代第20條第1項、第2項所定應由檢察官提出觀察、勒戒或強
    制戒治之聲請，惟若檢察官之「起訴之程序違背規定」，法
    院當不能「為求程序之經濟」便宜行事，而應嚴守程序上之
    正義，尊重檢察官之裁量權，並保障施用毒品者能獲得妥適
    並完善治療或其他有利戒毒途徑處遇之機會（最高法院109
    年度台上字第3826號判決參照）。準此，被告於觀察勒戒執
    行前，因其他施用第一、二級毒品，不應再予單獨追訴處罰
    ，倘檢察官就此部分另行起訴，核屬起訴之程序違背規定，
    應依同法第303條第1款規定，諭知不受理判決。
四、又被告既完成「附命緩起訴」之戒癮治療，事實上已接受等
    同「觀察、勒戒或強制戒治」執行完畢釋放之處遇，…倘被
    告經「附命緩起訴」，且完成戒癮治療後，因其事實上已接
    受等同「觀察、勒戒或強制戒治」執行完畢釋放之處遇，…
    再者，被告施用第一級或第二級毒品罪，經裁定觀察、勒戒
    或強制戒治程序者，係以「觀察、勒戒或強制戒治」執行完
    畢釋放後，起算上開「3年」內再犯之期間，則被告係經「
    附命緩起訴」，依同一法理，應以經「附命緩起訴」並完成
    戒癮治療後，而非以「附命緩起訴」確定之日，起算該「5
    年」內再犯之期間(參照最高法院109年度台非字第76號判決
    意旨，與新修正毒品危害防制條例規定不符，略述)。則本
    案被告於提起公訴前，經臺灣新竹地方檢察署檢察官(下稱
    檢察官)108年度毒偵字第1265號為命完成戒癮治療之緩起訴
    處分，期間自108年8月8日起至109年8月7日止，惟本案被告
    於上開緩起訴處分期間之109年5月10日故意更犯施用毒品案
    件，另經該署檢察官提起公訴，檢察官乃依職權於109年5月
    27日撤銷前開緩起訴處分，有該署檢察官108年度毒偵字第1
    265號命完成戒癮治療之緩起訴處分書、109年度撤緩字第15
    6號撤銷緩起訴處分書各1件在卷可查，揆諸前開最高法院判
    決意旨，本案被告既未完成戒癮治療，即無同視為事實上已
    接受等同「觀察、勒戒或強制戒治」執行完畢釋放之處遇，
    先予指明。
五、駁回上訴之理由：
　㈠本件被告上開施用第二級毒品犯行，業據被告坦承不諱（見
    毒偵字卷第38頁），且被告斯時為警採集之尿液，經詮昕科
    技股份有限公司濫用藥物實驗室以酵素免疫分析法初步篩驗
    ，再以氣相層析質譜儀分析法確認，確檢出安非他命類甲基
    安非他命陽性反應等情，有該公司108年6月6日濫用藥物尿
    液檢驗報告、臺北市政府警察局偵辦毒品案件尿液檢體委驗
    單（見108年度毒偵字第1780號卷第121、123頁）在卷可稽
    。是被告上開任意性自白與事證相符，可以採信，其確有施
    用第二級毒品犯行無訛。　
　㈡又被告前於86年間，因施用第二級毒品案件，經本院以87年
    度上易字第3844號裁定送觀察、勒戒後，因認無繼續施用毒
    品傾向，於87年8月24日執行完畢出所，並經本院以前開判
    決免刑確定；復於91年間，因施用第二級毒品案件，經新竹
    地方法院以91年度毒聲字第218 號裁定送勒戒處所施以觀察
    、勒戒後，因認無繼續施用毒品傾向，於91年5 月24日執行
    完畢釋放出所，並由臺灣新竹地方檢察署檢察官於91年6 月
    27日以91年度毒偵緝字第74號為不起訴處分確定；再於92年
    間，因施用第二級毒品案件，經臺灣新竹地方法院以92年度
    毒聲字第158號裁定另入戒治處所施以強制戒治，於93年1月
    9日執行完畢出監，其後被告雖屢犯施用毒品罪，惟未再接
    受觀察、勒戒或強制戒治之執行等情，有本院被告前案紀錄
    表及本院87年度上易字第3844號判決在卷可參。則被告被訴
    於108年5月12日下午10時許所為本件施用毒品犯行，距其最
    近1 次因犯施用毒品罪經強制戒治執行完畢釋放日（即93年
    1月9日）已逾3年，雖最後一次強制戒治出所後，多次再犯
    施用毒品案件，惟與其最後1次因施用毒品而經觀察、勒戒
    執行完畢相距已逾3年，依前述規定及說明，本案即應再予
    觀察、勒戒或強制戒治。是檢察官提起公訴，核屬起訴違背
    法定程式，應依刑事訴訟法第303條第1款規定，判決公訴不
    受理。原審同此認定，而諭知公訴不受理，核無不合。
　㈢檢察官上訴意旨略以：本案被告前於108年9月11日經臺灣新
    竹地方檢察署以108年度毒偵字第1265號為緩起訴處分，轉
    介被告接受毒品戒癮治療暫缓予以追訴處罰之機會，詎被告
    仍再犯施用毒品案件並經新竹地方法院判處有期徒刑4月（1
    09年度竹簡字566號判決參照）確定並已執行完畢，因此依
    法將108年度毒偵字第1265號之緩起訴處分予以撤銷後，另
    經本件之109年度撤缓毒偵字第172號聲請簡易判決處刑。而
    被告行為後，毒品危害防制條例第20條第3項、第23條第2 
    項及第24條於民國109年1月15日修正，除第24條施行日期由
    行政院另定外，其餘均在同年7月15日施行生效。修正後毒
    品條例第24條第2項雖已修正為：「前項缓起訴處分，經撤
    銷者，檢察官應繼續偵查或起訴。」惟本條修正後條文尚未
    經行政院定其施行日期，自仍應適用現行有效之第24條規定
    處理。復按毒品危害防制條例第24條規定本法第20條第1項
    及第23條第2項之程序，於檢察官先依刑事訴訟法第253條之
    1第1項、第253條之2之規定，為附命完成戒癮治療之緩起訴
    處分（下稱「附命緩起訴」）時，或於少年法院（地方法院
    少年法庭）認以依少年事件處理法程序處理時，不適用之(
    第1項）。前項緩起訴處分，經撤銷者，檢察官應依法追訴
    （第2項）。係一般刑事訴訟程序之例外規定，屬刑事訴訟
    法第1條第1項規定之「其他法律所定之訴訟程序」。該第2
    項既規定，前項（第1項）緩起訴處分，經撤鎖者，檢察官
    應依法追訴，即已明示施用毒品案件於撤銷緩起訴處分後之
    法律效果為「依法追訴」，而非適用刑事訴訟法第253條之3
    所定撤銷緩起訴處分後得「繼續偵查或起訴」規定，此乃因
    檢察官已依毒品危害防制條例第24條第1項為附命完成戒癩
    治療之緩起訴處分，被告事實上已接受等同「觀察、勒戒」
    之處遇，惟其竟未能履行該條件，自應於撤銷緩起訴處分後
    依法起訴，而無再次聲請法院裁定觀察、勒戒之必要（最高
    法院100年度第1次刑事庭會議決議意旨參照）。本件被告原
    經檢察官為「附命緩起訴」處分之該次施用毒品行為，於緩
    起訴經撤銷時，檢察官即應依法追訴，既如上述，是本件聲
    請簡易判決處刑自屬合法，原判決認本件應再次聲請法院裁
    定觀察、勒戒之見解，顯屬有誤等語。然：
　　1.犯施用第一級、第二級毒品罪者，檢察官應聲請法院裁定
      觀察、勒戒；且觀察、勒戒等處遇執行完畢釋放後，3年
      後再犯施用第一級、第二級毒品罪者，應再啟觀察、勒戒
      等處遇程序，修正後毒品條例第20條第1項、第3項分別定
      有明文。另修正前毒品條例第24條第1項明定「本法第二
      十條第一項及第二十三條第二項之程序，於檢察官先依刑
      事訴訟法第二百五十三條之一第一項、第二百五十三條之
      二之規定，為附命完成戒癮治療之緩起訴處分時，或於少
      年法院（地方法院少年法庭）認以依少年事件處理法程序
      處理為適當時，不適用之」，亦即檢察官對施用毒品之被
      告得為「附命緩起訴」，而排除觀察、勒戒等處遇及起訴
      規定之適用，而檢察官得為「附命緩起訴」處分之對象，
      當包括「初犯及3年後再犯」、「3年內再犯」之施用毒品
      者。若上開「附命緩起訴」經撤銷時，自應回復為原緩起
      訴處分不存在時之狀態，檢察官仍應依修正後毒品條例第
      20條第1項或第23條第2項之規定，分別視其為「初犯及3
      年後再犯」或「3年內再犯」之施用毒品者，而決定適用
      觀察、勒戒等處遇或起訴之程序。至修正前同條例第24條
      第2項規定：「前項緩起訴處分（即附命緩起訴），經撤
      銷者，檢察官應『依法追訴』」，法文既非「依法起訴」，
      並參考刑事訴訟法第1條第1項規定：「犯罪，非依本法或
      『其他法律』所定之訴訟程序，不得『追訴』、處罰」，且「
      刑罰」及「保安處分」同為犯罪之法律效果，則「依法追
      訴」，除指檢察官適用刑事訴訟法所定之起訴程序外，尚
      包括修正前（後）毒品條例第20條第1項所定觀察、勒戒
      程序。此與修正後毒品條例第23條第2項規定「觀察、勒
      戒或強制戒治執行完畢釋放後，三年內再犯第十條之罪者
      ，檢察官或少年法院（地方法院少年法庭）應『依法追訴』
      或裁定交付審理。」因與同條例第20條第3項配合之結果
      （即觀察、勒戒等處遇執行完畢釋放後，3年後再犯第10
      條之罪，始得重行觀察、勒戒），所稱「依法追訴」，無
      從包括聲請觀察、勒戒者有別，尚不得援引修正後毒品條
      例第23條第2項之規定，而謂修正前毒品條例第24條第2項
      之「依法追訴」，必需排除修正後毒品條例第20條聲請觀
      察、勒戒規定之適用。且修正前毒品條例第24條第2項所
      稱「緩起訴處分」經撤銷者，其撤銷原因非一，若係因違
      法或不當經再議程序，由上級檢察機關撤銷時，本應回復
      未為緩起訴處分前之狀態，由檢察官續行偵查，視個案之
      證據，為適當之處分，要不得強解為應「依法起訴」，認
      無再次聲請法院裁定觀察、勒戒之必要。
　　2.97年4月30日修正公布之毒品條例第24條第1項（109年1  
      月15日公布之新法亦同），已改採觀察、勒戒等處遇與  
      「附命緩起訴」並行之雙軌模式，後者並擴及毒品危害  
      防制條例第23條第2項（3年內再犯）情形，可見立法者  
      有意在「附命緩起訴」程序，對施用第一、二級毒品者  
      ，採取更為寬容之態度。上述二程序其執行方式有別，  
      其間仍有差異，前者依毒品條例第20  條第1、第2項之  
      規定，視其執行成效，由觀察、勒戒，進而強制戒治，  
      循序為之。後者依修正前毒品條例第24 條第1 項，檢察 
       官得為「附命緩起訴」。而依「認定標準」第3 條、第 
       7 條、第11條規定，「戒癮治療」包括「藥物治療、心 
       理治療、社會復健治療」、「戒癮治療之期程以連續1年
        為限」、檢察官為上開緩起訴處分得指定被告應遵行事
        項等。被告同意參加「附命緩起訴」，即應完成「戒癮
        治療」、檢察官指定之應遵行事項至緩起訴期間屆滿乃
        止。前者與後者對照以觀，「附命緩起訴」雖得佐以採
        尿、對相關規定遵守等方式之約制，使被告確實完成「
        戒癮治療」，但「戒癮治療」始為「附命緩起訴」之核
        心治療方式，並得取代觀察、勒戒等處遇，期能完全戒
        除被告之毒癮。依上揭說明，被告在「戒癮治療」完成
        前，仍難謂得與觀察、勒戒等處遇「已執行完畢」等同
        視之。
    3.觀修正後毒品條例第20條第3項、第23條第2項立法體例  
      ，依其文義僅限於觀察、勒戒等處遇執行完畢釋放後，3 
       年內再犯第10條之罪者，始應依法追訴或裁定交付審理 
       。本次修法在放寬觀察、勒戒等處遇之適用時機，如係 
       初犯，本應依同條例第20條第1項規定予以觀察、勒戒，
        縱曾於3年內再犯經追訴處罰，究與經觀察、勒戒等處
遇        之完整療程不同，倘本次施用毒品，距最近1次觀察
、勒        戒或強制戒治執行完畢釋放，已逾3年，仍應再予
觀察、        勒戒等處遇（最高法院刑事大法庭109台上大字
第3826號        裁定意旨參照），亦即修正後毒品條例就施用
毒品之犯        行，係以被告是否曾經接受觀察、勒戒等處遇
，而非以        其是否曾因施用毒品經追訴處罰，為其追訴條
件，縱被        告前案係經追訴處罰，而後案於緩起訴處分確
定3年內，        再犯施用毒品罪，其前既未曾受觀察、勒戒
處分，基於        平等原則，仍應為相同處理。
    4.依修正後毒品條例第24條第1項規定，檢察官可依刑事訴
      訟法第253條之2第1項第4款至第6款或第8款規定，為各項
      附條件之緩起訴處分，不限於修正前同條項所定「附命戒
      癮治療」之緩起訴處分，以使毒品施用者獲得有利於戒除
      毒品之適當處遇；修正後同條第2項亦規定：「前項緩起
      訴處分，經撤銷者，檢察官應繼續偵查或起訴。」其立法
      理由並說明：「緩起訴處分是利用機構外之處遇，協助施
      用毒品者戒除毒癮，為達成戒除毒癮之目的，於撤銷緩起
      訴處分後，宜由檢察官依法繼續偵查或起訴，亦即仍有現
      行條文第20條觀察、勒戒及強制戒治制度之適用，俾利以
      機構內之處遇方式協助其戒除毒癮，亦得為不同條件或期
      限之緩起訴處分」等語。是以前案於撤銷緩起訴處分後，
      仍有同條例第20條所定觀察、勒戒等處遇制度之適用，新
      法所定之附條件緩起訴處分與觀察、勒戒等處遇，已無法
      相提並論，無從視為事實上已接受等同於「觀察、勒戒」
      之處遇，最高法院100年第1次、104年第2次刑事庭會議決
      議所採見解之論理已失其所據，雖該條文行政院尚未定施
      行日期，但為利法律銜接，亦宜先予因應，而為相同之解
      釋。
    5.故倘被告所受前案之附命緩起訴業經撤銷，其戒癮治療並
      未完成，自無從解為等同觀察、勒戒等處遇已執行完畢甚
      明。檢察官執此上訴，為無理由。　　
　㈣綜上所述，原審已詳予敘明於檢察官起訴被告施用第二級毒
    品犯行，已在其最近一次觀察勒戒執行完畢釋放3年後，依
    照前揭說明，本案檢察官之起訴，因法律修正之情事變更，
    致欠缺訴追條件，即不得另提起刑事追訴，是檢察官提起公
    訴，核屬起訴違背法定程式，應判決公訴不受理。檢察官之
    上訴為無理由，爰不經言詞辯論予以駁回其上訴。
據上論斷，應依刑事訴訟法第368條、第372條，判決如主文。
本案經檢察官陳宏兆提起公訴，檢察官高如應提起上訴。
中　　華　　民　　國　　110 　年　　1 　　月　　29　　日
                  刑事第十二庭審判長法  官  陳如玲
                                    法  官  蔡如惠
                                    法  官  郭惠玲
以上正本證明與原本無異。　　　　　　　　　　　　　
不得上訴。
                                    書記官  賴尚君
中　　華　　民　　國　　110 　年　　1 　　月　　29　　日